臺灣桃園地方法院刑事判決　　　　　　 93年度易緝字第106號
　　公　訴　人　臺灣桃園地方法院檢察署檢察官
　　被　　　告　丙○○　男　3.
上列被告因背信案件，經檢察官提起公訴（91年度偵緝字第1010
號），本院判決如下：
    主  文
丙○○為他人處理事務，意圖為第三人不法之利益，而為違背其
任務之行為，致生損害於本人之財產，處有期徒刑陸月，如易科
罰金以參佰元折算壹日。
    事  實
一、丙○○於民國86至89年間與其前妻丁○○共同經營鑫興汽車
    貨運有限公司（下稱鑫興公司，設於桃園縣桃園市○○路○
    段169 號），丁○○為登記負責人（業經臺灣桃園地方法院
    檢察署檢察官為不起訴處分確定），負責內部事務及帳務管
    理，丙○○負責對外事務及貨車買賣業務。丙○○明知車牌
    號碼ＮＭ─528 號（原車牌號碼NM－279 號）曳引車為蔡達
    賓（於89年10月5 日車禍死亡）購買所有，信託登記於鑫興
    公司名下，並委由丙○○保管該車之車籍證件，本應善盡保
    管車輛證件之責，詎丙○○為利於鑫興公司資金之週轉運作
    ，竟利用保管蔡達賓車籍證件之機會，未經蔡達賓同意，而
    意圖為鑫興公司不法之利益，違背其任務，於民國88年9 月
    2 日，以蔡達賓所有ＮＭ─528 號（原車牌號碼NM－279 號
    ）曳引車，向不知情之合迪股份有限公司（下稱合迪公司）
    設定動產擔保抵押，用以擔保戊○○向丙○○購買曳引車靠
    行鑫興公司而由鑫興公司為借款人向合迪公司借款新台幣（
    下同）144 萬800 元之債務。嗣因鑫興公司財務困難，未按
    期向合迪公司繳納貸款，前開ＮＭ─528 號曳引車經合迪公
    司行使動產抵押權占有後，丙○○又將該車出售他人，致生
    損害於本人蔡達賓之財產。
二、案經蔡達賓之繼承人乙○○訴由臺灣桃園地方法院檢察署檢
    察官偵查起訴。
　　理  由
一、訊據被告丙○○固不否認於88年9月2日以蔡達賓所有之ＮＭ
    ─528 號曳引車向合迪公司設定動產擔保抵押借款144 萬80
     0 元之事實，惟否認有背信行為，先則辯稱：因蔡達賓積
     欠鑫興公司120 萬元，才以該車輛設定抵押借款，有經蔡
     達賓同意，後稱：未充分告知蔡達賓要以ＮＭ─528 號曳
     引車擔保他人債務云云。
二、經查：
  (一)被告丙○○於88年9 月2 日以蔡達賓所有ＮＭ─528 號曳引
    車為擔保物設定動產擔保抵押給合迪公司，以擔保案外人戊○○向丙○○所購買曳引車靠行鑫興公司而由鑫興公司為借
    款人向合迪公司借款144 萬800 元債務之事實，為被告所不
    爭執，並有車牌號碼ＮＭ─528 號車輛設定動產抵押之登記
    聲請書、合約書在卷可稽（91年度偵緝字第1010號卷第47、
    48 頁）。
  (二)又蔡達賓向被告購買ＮＭ─528 號曳引車之車款已付清，因
    另積欠鑫興公司借款、牌照稅、保險費未清償，經甲○○偕
    同蔡達賓與被告、丁○○夫妻會帳結算之結果計欠鑫興公司
    78萬元，蔡達賓同意每月返還10萬元，但只履行1 、2 個月
    也不再與被告聯絡，因被告前以蔡達賓所有之ＮＭ─528 號
    曳引車向貸款公司借款，遭貸款公司將該曳引車拖走，嗣被
    告又以145 萬元將該車出售，蔡達賓知悉後要自高雄北上欲
    與被告會帳，要求被告將售車款扣除先前欠款後之餘款返還
    ，結果在高速公路途中發生車禍死亡等情，業據甲○○在本
    院證述明確，並有臺灣新竹地方法院90年度訴字第45號判決
    在卷可稽。
  (三)查蔡達賓向被告購買ＮＭ─528 號曳引車之分期車款已付清
    一節，為被告坦承在卷。ＮＭ─528 號曳引車之車款既已付
    清，即無再以其車輛向合迪公司抵押借款之必要。雖蔡達賓
    另積欠鑫興公司款項，惟被告亦不得利用保管車籍證件之機
    會，未經蔡達賓同意擅自以之設定動產擔保。而被告辯稱因
    蔡達賓積欠稅款等共120 萬元，乃先徵得蔡達賓同意始設定
    動產抵押云云，不惟告訴人所否認，且未提出任何事證予以
    證明，再衡以常理，縱認蔡達賓同意以其所有ＮＭ─528 號
    曳引車設定動產擔保抵押借款，亦應是擔保自己之債務，而
    無以其ＮＭ─528 號曳引車擔保他人債務之理。否則蔡達賓
    何以知悉被告以145 萬元將ＮＭ─528 號曳引車賣掉，即匆
    忙自高雄北上欲與被告會帳追討餘款。被告抗辯已得蔡達賓
    同意始設定動產抵押借款，委無可採。
  (四)被告明知蔡達賓購買之曳引車，礙於法令規定僅得將車輛信
    託登記在被告負責之公司名下，惟車款及所有稅捐均由蔡達
    賓負擔，被告除依信託約定向蔡達賓收取相關規費外，應妥
    加保管車籍資料，不得擅自出售、移轉、設定負擔，詎被告
    竟違背此種義務，擅自以ＮＭ─528 號曳引車向合迪公司設
    定動產擔保抵押在先，嗣後又將之出售，被告顯然違背其受
    託之任務，且造成蔡達賓財產上之損害甚明。本件事證明確
    ，被告背信犯行洵堪認定，應依法論科。
三、核被告丙○○所為，係犯刑法第342 條第1 項之背信罪。查
    被告行為後，刑法第41條將原「犯最重本刑為三年以下有期
    徒刑以下之刑之罪，而受六月以下有期徒刑或拘役之宣告，
    因身體、教育、職業或家庭之關係，執行顯有因難者，得以
    一元以上三元以下折算一日，易科罰金」之規定，於90年1
    月4 日修正為刑法第41條第1 項前段，修正後之新規定為「
    犯最重本刑為五年以下有期徒刑以下之刑之罪，而受六月以
    下有期徒刑或拘役之宣告，因身體、教育、職業、家庭之關
    係或其他正當事由，執行顯有因難者，得以一元以上三元以
    下折算一日，易科罰金」，上開修正後之新規定已於90年1
    月10日經總統公布，而於同年1 月12日生效施行，是被告行
    為後法律已有變更，經比較新舊法之結果，以修正後之新規
    定對被告較為有利，應依刑法第2 條第1 項前段之規定，適
    用裁判時即修正後之刑法第41條第1 項前段之規定，併予敘
    明。爰審酌被告為鑫興公司及戊○○之利益，擅自將蔡達賓
    所有之ＮＭ─528 號曳引車設定動產擔保抵押，嗣後又將之
    出售，造成蔡達賓財產上之損害，及被告之智識程度、犯罪
    後仍飾詞否認，惟最後審理期日予以坦認，表示無心傷害之
    態度等一切情狀，量處如主文所示之刑，並諭知易科罰金之
    折算標準，之以示懲儆。
四、退併辦部分：
  (一)臺灣士林地方法院檢察署93年度偵緝字第779 號案件移送併
    辦意旨略以：被告丙○○明知債信欠佳，仍自民國89年7
    月起至同年8 月間止，連續向告訴人和泰汽車股份有限公司
    （下稱和泰汽車公司）訂購國瑞牌LSH1KDF 型曳引車8 輛，
    每輛價值新台幣（下同）252 萬元，告訴人和泰汽車公司分
    別於同年7 月29日交付5 輛、8 月4 日交付3 輛曳引車予被
    告，詎被告僅繳付頭期款576 萬元，另簽發7 紙分期票及2
    紙車款加值稅支票均遭退票，且避不見面，因認被告涉詐欺
    罪嫌。告訴人己○○之夫胡添福（已於88年7 月3 日死亡
    ）於88年4 月8 日簽訂買賣契約，向被告購買ＦＸ─945 號
    貨車，靠行被告與其前妻丁○○共同經營之美滿通運有限公
    司（下稱美滿公司），約定價金為248 萬元，扣除已交付之
    訂金155 萬元，胡添福尚應給付被告93萬元，而簽發票號為
    0000000 號、面額93萬元、發票日為88年7 月15日之支票1
    紙交予被告。胡添福再向被告購買ＦＸ─945 號貨車車體、
    聯結器共計15萬元，含證之全拖車（附引擎）計45萬元，合
    計共60萬元。詎胡添福於88年7 月3 日死亡後，被告在未告
    知告訴人之情形下，擅自於88年12月27日將信託登記在美滿
    公司名下之ＦＸ─945 號車輛，持向合迪股份有限公司設定
    動產抵押借款，致該車遭抵押權人拍賣，涉有背信罪嫌。
    另被告以135 萬元向胡添福購買胡添福原有ＢＰ─367 號舊
    貨車，雙方約定以前該湖添福應給付被告之60萬元充作被告
    購買ＢＰ─367 號貨車之定金，被告僅需支付其餘75萬元價
    金，胡添福已依約將該貨車移交、辦理過戶，詎被告未給付
    價金75萬元，又將ＢＰ─367 號貨車賣掉，涉有詐欺、侵占
    罪嫌云云。
  (二)訊據被告否認有前開犯行，辯稱：胡添福購買ＦＸ─945 號
    車輛所簽發之93萬元支票經提示遭退票未兌現，而向胡添福
    購買ＢＰ─367 號舊貨車之價金75萬元已給付胡添福之繼承
    人己○○等語，經查：
  １被告丙○○就湖添福所購買ＦＸ─945 號車輛設定動產擔保
    抵押權部分：
    (1)胡添福於88年4 月8 日與被告簽訂買賣契約，向被告購買
      ＦＸ─945 號貨車，靠行被告與其前妻丁○○共同經營之
      美滿公司，約定價金為248 萬元，扣除已交付之訂金155
      萬元，胡添福尚應給付被告93萬元，並簽發票號為000000
      0 號、面額93萬元、發票日為88年7 月15日之支票1 紙交
      予被告，及ＦＸ─945 號貨車經被告持向合迪公司借款設
      定動產擔保抵押權等情，有車輛買賣契約書、ＦＸ─945
      號車動產抵押設定登記聲請書、汽車貨運業委託服務契約
      書等件在卷可憑。又胡添福簽發支付購買ＦＸ─945 號貨
      車之93萬元支票經提示遭退票未獲兌現之情，亦為告訴人
      己○○所不爭執。
    (2)查88年4 月8 日被告與胡添福間所訂立之車輛買賣契約書
      （下稱系爭買賣契約）第5 條明確約定：「乙方（指胡添
      福）所開右列支票金額，如若全部或者一部份退票不能兌
      現時，甲方（指被上訴人）得將所交來之金額全部沒收，
      當時並將該車無條件立即收回，乙方決無異議：：」（見
      89 年 度他字第1102號卷第22頁），依上開約定，於胡添
      福簽交被告之支票退票不能兌現時，被告即得將胡添福所
      交付之金額全部沒收，並將該ＦＸ－945 號貨車無條件立
      即收回。胡添福簽發之93萬元支票既已於88年7 月15日經
      提示不獲兌現而遭退票，依前開契約約定，被告自得收回
      ＦＸ－945 號大貨車，則被告於88年12月27日將ＦＸ－
      945 號大貨車持向合迪公司抵押借款自難認有何背信行為
      。此外，本院復查無其他積極證據足資認定被告有公訴人
      所指之犯行，則此部分併辦案件自與本案論罪科刑之犯行
      ，無任何裁判上一罪關係，本院無從併為審理，應將此部
      分退回由檢察官另為適法之處理。
  (二)另移送併辦所指被告向和泰汽車公司購買國瑞牌LSH1KDF 型
    曳引車8 輛及向胡添福購買ＢＰ─367 號貨車部分，係涉犯
    詐欺罪、侵占罪嫌，而本件被告係犯刑法第342 條第1 項之
    背信罪，二者之犯罪構成要件不同，不能成立連續犯，亦無
    牽連關係，本院不得併予審究，均應退還檢察官另為適法之
    處理。
五、據上論斷，應依刑事訴訟法第299 條第1 項前段，刑法第2
    條第1 項但書、第342 條第1 項、修正後第41條第1 項前段
    ，罰金罰鍰提高標準條例第1 條前段、第2 條，判決如主文
    。
本案經檢察官張尹敏到庭執行職務。
中    華    民    國    94    年    6    月     10    日
                  臺灣桃園地方法院刑事第六庭
                      審判長法  官   林孟宜
                            法  官   錢建榮
                            法  官   蔡寶樺
以上正本證明與原本無異。
如不服本判決，應於判決送達後10日內向本院提出上訴狀（應附
繕本），上訴於臺灣高等法院。
                            書記官   王泰元
中    華    民    國    94    年    6    月     10    日
本案論罪科刑法條：
中華民國刑法第342條(背信罪)
為他人處理事務，意圖為自己或第三人不法之利益，或損害本人
之利益，
而為違背其任務之行為，致生損害於本人之財產或其他利益者，
處五年以
下有期徒刑、拘役或科或併科一千元以下罰金。
前項之未遂犯罰之。
